臺灣臺中地方法院刑事判決
111年度訴字第1705號
公  訴  人  臺灣臺中地方檢察署檢察官
被      告  陳旺欽


上列被告因詐欺等案件，經檢察官提起公訴（111年度撤緩偵字
第136號），被告於本院準備程序中就被訴事實為有罪之陳述，
經告以簡式審判之旨，並聽取當事人意見後，本院合議庭裁定由
受命法官獨任進行簡式審判程序，判決如下：
    主    文
陳旺欽共同犯行使偽造私文書罪，處有期徒刑參月，如易科罰金
，以新臺幣壹仟元折算壹日。未扣案犯罪所得新臺幣參拾萬元沒
收，於全部或一部不能沒收或不宜執行沒收時，追徵其價額。
    犯罪事實
一、陳旺欽及陳錦鳳、陳旺杰（陳錦鳳、陳旺杰所涉部分，另由
    臺灣臺中地方檢察署〈下稱臺中地檢署〉檢察官為緩起訴處分
    ）3人均為陳文進（已於民國109年10月30日死亡）之子女，
    陳克善（所涉犯行部分，另由臺中地檢署檢察官為緩起訴處
    分）則為陳錦鳳之配偶。陳旺欽與陳錦鳳、陳旺杰及陳克善
    均明知，陳克善於103年1月2日以新臺幣（下同）320萬元之
    價格，代理陳文進出售陳文進所有坐落臺中市○○區○○段00地
    號土地之部分價金200萬元，已於103年1月21日匯入以陳文
    進名義所申設之臺中市○○區○○○○○○○○○○號：00000-00-00000
    0-0）帳戶（以下簡稱陳文進大肚農會帳戶），而該款項乃
    陳文進所有之存款，預備作為日後用以支付陳文進醫療及入
    住安養中心之相關費用所需，若未得陳文進之同意不得擅自
    提領花用，竟共同基於意圖為自己不法所有之詐欺取財犯意
    聯絡，於103年1月24日，趁陳錦鳳代為保管陳文進前揭大肚
    農會帳戶存摺、印章並管理日常生活財務之際，推由陳克善
    持陳文進上開大肚農會帳戶之存摺及印章，前往臺中市大肚
    區農會，向不知情之大肚區農會信用部櫃員佯稱欲代理陳文
    進提款，使該櫃員信以為真而陷於錯誤，並代為在取款憑條
    上蓋用陳文進之印章用以表彰陳文進同意提領90萬元之意，
    並交付予大肚區農會信用部內之主管人員核章而行使之，而
    自陳文進之前揭帳戶內提領出90萬元，交付予陳克善攜回，
    得手後由分別陳錦鳳、陳旺杰及陳旺欽各自平分30萬元。
二、案經陳文進告訴臺灣臺中地方檢察署檢察官偵查起訴。
    理    由
壹、程序事項
一、被告陳旺欽上開犯行，前經臺中地檢署偵查後以109年度偵
    字第33275號、110年度偵字第8382號、第28291號為緩起訴
    處分，緩起訴期間為1年，附命被告應於緩起訴處分確定之
    日起6個月內，向公庫支付3萬元，經臺灣高等檢察署臺中檢
    察分署（下稱臺中高分檢）以110年度上職議字第4570號駁
    回職權再議確定，是緩起訴期間即自110年10月22日至111年
    10月21日止，遵守或履約期間為110年10月22日至111年4月2
    1日止。然被告於緩起訴期間內故意更犯有期徒刑以上之公
    共危險罪，經臺中地檢署以111年度偵字第5656號聲請簡易
    判決處刑（後經本院以111年度沙交簡字285號判決判處有期
    徒刑併科罰金），嗣經臺中地檢署檢察官以111年度撤緩字
    第126號撤銷原緩起訴處分，該撤銷緩起訴處分書於111年5
    月19日送達於被告之戶籍地，由被告本人收受，未經被告聲
    請再議而確定等情，有上開臺中地檢署緩起訴處分書、臺中
    高分檢處分書、撤銷緩起訴處分書暨送達證書、臺灣高等法
    院被告前案紀錄表等件附卷可稽。從而，前開緩起訴處分既
    經合法撤銷，本件檢察官提起公訴當符法定程序，合先敘明
    。
二、本件被告所犯係死刑、無期徒刑或最輕本刑為三年以上有期
    徒刑或高等法院管轄第一審案件以外之罪，其於準備程序期
    日就被訴事實為有罪之陳述，經本院告知簡式審判程序之旨
    ，並聽取公訴人、被告之意見後，依刑事訴訟法第273條之1
    第1項規定，裁定由受命法官獨任進行簡式審判程序，且依
    同法第273條之2規定，不適用傳聞法則有關限制證據能力之
    相關規定，合先敘明。
貳、實體事項
一、認定犯罪事實所憑之證據及理由
（一）訊據被告對上開犯罪事實坦認不諱，核與證人即告訴人陳
      文進指訴情節大致相符（見臺中地檢署〈以下未註明者均
      同〉109年度他字第5432號卷〈下稱他卷〉他卷第第51至54頁
      、第83至90頁），並有證人張秀鳳、王銘絹、陳錦鳳、陳
      旺杰、陳克善、黃志敬證述內容（見他卷第51至54頁、第
      83至90頁，109年度偵字第33275號卷〈下稱偵33275卷，以
      下命名規則相同〉第25至28頁、第37至40頁、第53至55頁
      、第69至72頁、第83至90頁，偵8382卷第25至27頁），以
      及陳文進109年6月23日刑事告訴狀附陳文進大肚農會帳戶
      存摺節本影本、陳錦鳳之戶籍謄本影本、大肚區農會109
      年7月22日肚農信字第1090005362號函附陳文進大肚農會
      帳戶開戶資料及交易明細、106年5月19日及106年9月15日
      分別提領20萬元及78萬元之支出傳票影本、台灣電力股份
      有限公司台中區營業處109年7月22日台中字第1091181840
      號函附用電戶相關登記單、臺中市清水地政事務所土地所
      有權狀、103年1月2日不動產買賣契約書、陳文進之臺中
      市大肚區戶政事務所印鑑證明、大肚區農會109年10月13
      日肚農信字第1090005525號函附陳文進大肚農會帳戶開戶
      資料及自101年1月1日至105年6月30日交易明細、大肚區
      農會110年6月4日肚農信字第1101000006號函附陳文進大
      肚農會帳戶於103年1月24日提款90萬元之取款憑條及大肚
      鄉農會洗錢防制法交易備查登錄單等件在卷可參（見他卷
      第3至19頁、第29至41頁、第57至71頁、第107至113頁，
      偵33275卷第61至63-1頁）。
（二）綜上所述，足認被告自白與事實相符，本案事證明確，被
      告犯行堪以認定，應依法論科。
二、論罪科刑
（一）查被告行為後，刑法第339條業於103年6月18日修正公布
      ，並自同年月20日起生效施行。修正前刑法第339條原規
      定：「意圖為自己或第三人不法之所有，以詐術使人將本
      人或第三人之物交付者，處5年以下有期徒刑、拘役或科
      或併科1千元以下罰金。以前項方法得財產上不法之利益
      或使第三人得之者，亦同。前二項之未遂犯罰之。」修正
      後刑法第339條則規定：「意圖為自己或第三人不法之所
      有，以詐術使人將本人或第三人之物交付者，處五年以下
      有期徒刑、拘役或科或併科50萬元以下罰金。以前項方法
      得財產上不法之利益或使第三人得之者，亦同。前二項之
      未遂犯罰之。」，修正後該條第1項規定除就併科罰金部
      分由原本1千元以下罰金增加至50萬元以下罰金，另增列
      刑法第339之4條規定：「犯第339條詐欺罪而有下列情形
      之一者，處1年以上7年以下有期徒刑，得併科100萬元以
      下罰金：一、冒用政府機關或公務員名義犯之。二、三人
      以上共同犯之。三、以廣播電視、電子通訊、網際網路或
      其他媒體等傳播工具，對公眾散佈而犯之。前項之未遂犯
      罰之。」，而本案被告係與陳錦鳳、陳旺杰、陳克善共同
      犯罪，雖有「3人以上共同犯之」之情形，核與新修正公
      布之刑法第339條之4第1項第2款之構成要件該當。惟基於
      罪刑法定原則，被告行為時，刑法第339條之4尚未公布施
      行，自無構成該罪之可能。經比較新、舊法之結果，以被
      告行為時之舊法即修正前刑法第339條第1項之規定較有利
      於被告，是依刑法第2條第1項之「從舊從輕」原則，自應
      適用被告行為時之舊法予以論罪科刑。公訴意旨認被告所
      為係犯第339條之4第1項第2款之加重詐欺罪，容有未洽，
      惟本院所認定之犯罪事實與檢察官起訴書所載之社會基本
      事實應屬同一，爰依刑事訴訟法第300條之規定變更起訴
      法條。
（二）次按盜取他人之印章持以蓋用，當然產生該印章之印文，
      祇成立盜用印章罪，不應再論以盜用印文罪，亦非盜用印
      章行為為盜用印文行為所吸收（最高法院86年台上第3295
      號判決可資參照）。又刑法上之偽造署押罪，係指單純偽
      造署名、畫押而言，若在制式之書類上偽造他人署押，已
      為一定之意思表示，而具有申請書或收據等類性質者，則
      係犯偽造文書罪，該偽造署押為偽造文書之部分行為，不
      另論罪（最高法院80年度台非字第277號、85年度台非字
      第146號判決意旨可資參照）。
（三）是核被告所為，係犯修正前刑法第339條第1項之詐欺取財
      罪，以及刑法第216條、第210條之行使偽造私文書。陳克
      善在取款憑條（見他卷第75頁至第77頁）上盜用「陳文進
      」印章盜蓋印文之行為，均係偽造私文書之階段行為，依
      據上開說明，即不再論罪；其偽造私文書之低度行為為行
      使偽造私文書之高度行為所吸收，亦不另論罪。被告以一
      行為同時觸犯上開行使偽造私文書罪及修正前之詐欺取財
      罪，為想像競合犯，應依刑法第55條之規定，從一重之行
      使偽造私文書罪處斷。被告與陳錦鳳、陳旺杰、陳克善就
      犯罪事實欄之犯行，有犯意聯絡與行為分擔，為共同正犯
      。
（四）爰審酌：被告未取得陳文進之同意或授權，與陳錦鳳、陳
      旺杰、陳克善共同盜蓋陳文進留存之印章，提領陳文進在
      金融機構之存款，侵害陳文進財產法益與金融機構對客戶
      存款管理之正確性，所為自應予以非難；兼衡被告之犯罪
      動機、目的、所生危害與本案犯罪情節；被告坦承犯行之
      態度，暨被告自陳國中畢業，目前無業，沒有收入，不用
      扶養父母（見本院卷第47頁）之智識程度、家庭經濟狀況
      等一切情狀，量處如主文所示之刑，並諭知易科罰金之折
      算標準。
三、沒收
（一）按偽造之文書，既已交付於被害人收受，則該物非屬被告
      所有，除該偽造文書上偽造之印文、署押，應依刑法第21
      9條予以沒收外，依同法第38條第3項之規定，即不得再就
      該文書諭知沒收（最高法院89年度台上字第3757號判決意
      旨參照）。又按盜用他人真正印章所蓋用之印文，並非偽
      造印章之印文，不在刑法第219條所定必須沒收之列（最
      高法院83年度台上字第2492號、88年度台上字第7076號判
      決意旨參照）。本案偽造之取款憑條，既經提出於金融機
      構，已均非被告所有；又各該取款憑條上盜蓋印章所產生
      之之印文，乃使用陳文進所留存之真正之印章所為，並非
      偽造之印章、印文，揆諸上開說明，並非刑法第219條所
      規範之偽造印文，均不在宣告沒收之列，附此敘明。
（二）被告為上揭犯行後，刑法關於沒收之規定，業於104年12
      月30日修正公布，並自105年7月1日起施行，其中第2條第
      2項修正為：「沒收、非拘束人身自由之保安處分適用裁
      判時之法律。」考其立法理由略謂：「本次沒收修正經參
      考外國立法例，以切合沒收之法律本質，認沒收為本法所
      定刑罰及保安處分以外之法律效果，具有獨立性，而非刑
      罰（從刑），為明確規範修法後有關沒收之法律適用，爰
      明定適用裁判時法……」等旨，故關於沒收之法律適用，尚
      無新舊法比較之問題，於新法施行後，應一律適用新法之
      相關規定。
（三）按犯罪所得，屬於犯罪行為人者，沒收之；前2項之沒收
      ，於全部或一部不能沒收或不宜執行沒收時，追徵其價額
      ；宣告前2條之沒收或追徵，有過苛之虞、欠缺刑法上之
      重要性、犯罪所得價值低微，或為維持受宣告人生活條件
      之必要者，得不宣告或酌減之，刑法第38條之1第1項前段
      、第3項、第38條之2第2項分別定有明文。又所謂各人「
      所分得」，係指各人「對犯罪所得有事實上之處分權限」
      ，法院應視具體個案之實際情形而為認定：倘若共同正犯
      各成員內部間，對於不法利得分配明確時，固應依各人實
      際分配所得沒收；然若共同正犯成員對不法所得並無處分
      權限，其他成員亦無事實上之共同處分權限者，自不予諭
      知沒收；至共同正犯各成員對於不法利得享有共同處分權
      限時，則應負共同沒收之責。至於上揭共同正犯各成員有
      無犯罪所得、所得數額，係關於沒收、追繳或追徵標的犯
      罪所得範圍之認定，因非屬犯罪事實有無之認定，並不適
      用「嚴格證明法則」，無須證明至毫無合理懷疑之確信程
      度，應由事實審法院綜合卷證資料，依自由證明程序釋明
      其合理之依據以認定之（最高法院104年度台上字第3937
      號判決意旨參照）。
（四）被告於本院準備程序供稱：陳文進過世後沒有遺產，他的
      錢都花光了，30萬我沒有還給陳文進，遺產分配時也沒有
      針對我拿走的30萬來進行討論等語（見本院卷第37頁），
      是被告於本案取得30萬元款項未發還被害人，自應宣告沒
      收，並於全部或一部不能沒收或不宜執行沒收時，追徵其
      價額。至於陳錦鳳、陳旺杰所分得之另60萬元，本案無積
      極證據證明被告為該部分款項之最終持有者，揆諸前揭說
      明，其餘共犯所分得財物部分，爰不予宣告沒收或追徵之
      諭知，附此敘明。
據上論斷，應依刑事訴訟法第273條之1第1項、第299條第1項前
段、第300條，刑法第2條第1項前段、第2項、第28條、第216條
、第210條、（修正前）第339條第1項、第55條、第41條第1項前
段、第38條之1第1項前段、第3項，刑法施行法第1條之1第1項、
第2項前段，判決如主文。
本案經檢察官楊順淑提起公訴，檢察官藍獻榮到庭執行職務。
中　　華　　民　　國　　111 　年　　12　　月　　7 　　日
                刑事第十九庭  法  官  張美眉
以上正本證明與原本無異。
如不服本判決應於收受送達後20日內向本院提出上訴書狀，並應
敘述具體理由；其未敘述上訴之理由者，應於上訴期間屆滿後20
日內向本院補提理由書（均須按他造當事人之人數附繕本）「切
勿逕送上級法院」。
告訴人或被害人如不服判決，應備理由具狀向檢察官請求上訴，
上訴期間之計算，以檢察官收受判決正本之日起算。
                              書記官  賴宥妡
中　　華　　民　　國　　111 　年　　12　　月　　7 　　日
附錄論罪科刑法條
修正前中華民國刑法第339條
意圖為自己或第三人不法之所有，以詐術使人將本人或第三人之
物交付者，處五年以下有期徒刑、拘役或科或併科一千元以下罰
金。
以前項方法得財產上不法之利益或使第三人得之者，亦同。
前二項之未遂犯罰之。
中華民國刑法第210條
偽造、變造私文書，足以生損害於公眾或他人者，處5年以下有
期徒刑。
中華民國刑法第216條
行使第210條至第215條之文書者，依偽造、變造文書或登載不實
事項或使登載不實事項之規定處斷。